臺灣臺中地方法院刑事判決
111年度訴字第57號
公  訴  人  臺灣臺中地方檢察署檢察官
被      告  張朝閔


上列被告因個人資料保護法等案件，經檢察官提起公訴（110年
度偵續字第103號），本院判決如下：
    主    文
張朝閔無罪。 
    理    由
一、公訴意旨略以：被告張朝閔因與告訴人黃祺薰（改名前為黃
    詩萍）為前男女朋友且有金錢、感情糾紛，竟意圖損害他人
    之利益，基於違反個人資料保護法之犯意，於民國109年1月
    3日2時59分許（公訴意旨誤載為3時51分26秒），使用其臉
    書帳號暱稱：「MingMing」之帳戶（下稱A帳戶），刊登告
    訴人向臺灣彰化地方檢察署（公訴意旨誤載為臺灣臺中地方
    檢察署）對其提出侵占告訴之不起訴處分書照片1張，並將
    不起訴處分書告訴人欄中，除「黃祺薰」之名字、地址塗去
    遮蔽外，尚保留姓氏「黃」（下稱本案不起訴處分書照片）
    ；在上開不起訴處分書照片旁，另刊登包含告訴人之個人大
    頭照之臉書帳號暱稱：「HuangChiShiun」（即黃祺薰之中
    文名字英文譯名）之帳戶網頁截圖1張；在上開不起訴處分
    書照片上方，則刊登「@HuangChiShiun」之臉書網頁連結，
    使不特定人瀏覽該網頁時，得以知悉係告訴人本人對被告提
    出告訴及告訴人之大頭照、臉書帳號、中文名字英文譯名等
    個人隱私資料。被告再於109年1月10日20時59分許，以其臉
    書帳號暱稱：「張朝閔」之帳戶（下稱B帳戶），刊登與前
    開相同之本案不起訴處分書照片1張，竟基於公然侮辱之犯
    意，於其友人林家玄於上開貼文下方留言：「…這該不會是
    我看過的那位小姐嗎？」時，刊登：「應該是唷。…（略）
    ，無理取鬧程度真的破表表表」、「不曉得他是誰的表姊但
    我會認真想想會不會是我當初記錯了結果他真的姓婊...」
    等辱罵告訴人之內容，並於告訴人以其「HuangChiShiun」
    之臉書帳戶於下方駁斥時，被告則同時使用A、B帳戶，交錯
    與告訴人對話，使不特定人在瀏覽A、B帳戶時，得以上開不
    起訴處分書照片、被告在A、B帳戶均使用之告訴人本人大頭
    照及被告同時使用A、B帳戶與告訴人之「HuangChiShiun」
    臉書帳戶對話等內容，知悉該不起訴處分書之告訴人及被告
    上開辱罵之對象為告訴人本人，致生損害於告訴人之人格、
    名譽。因認被告係犯個人資料保護法第41條違反同法第20條
    第1項之非公務機關未於蒐集之特定目的必要範圍內利用個
    人資料及刑法第309條第1項之公然侮辱罪嫌等語。
二、按犯罪事實應依證據認定之，無證據不得認定犯罪事實；不
    能證明被告犯罪者應諭知無罪之判決，刑事訴訟法第154條
    第2項、第301條第1項分別定有明文。次按認定犯罪事實所
    憑之證據，雖不以直接證據為限，間接證據亦包括在內；然
    而無論直接或間接證據，其為訴訟上之證明，須於通常一般
    之人均不致有所懷疑，而得確信其為真實之程度者，始得據
    為有罪之認定，倘其證明尚未達到此一程度，而有合理之懷
    疑存在時，即難遽採為不利被告之認定（最高法院76年台上
    字第4986號判例可資參照）。又按刑事訴訟法第161條第1項
    規定：檢察官就被告犯罪事實，應負舉證責任，並指出證明
    之方法。因此，檢察官對於起訴之犯罪事實，應負提出證據
    及說服之實質舉證責任。倘其所提出之證據，不足為被告有
    罪之積極證明，或其指出證明之方法，無從說服法院以形成
    被告有罪之心證，基於無罪推定之原則，自應為被告無罪判
    決之諭知（最高法院92年台上字第128號判例足資參照）。
三、公訴意旨認被告涉有上開罪嫌，無非係以被告之供述、告訴
    人、證人陳麒元於偵查中之證述，被告使用A、B帳戶刊登照
    片、文字之網頁翻印頁、證人陳麒元與告訴人臉書通訊紀錄
    畫面翻印頁等件為其主要論據。
四、訊據被告張朝閔固坦認臉書A、B帳戶均係其所使用，並有於
    109年1月3日2時59分，使用A帳戶，公開刊登本案不起訴書
    照片，並將該不起訴處分書告訴人欄中，除「黃祺薰」之名
    字、地址塗去遮蔽外，尚保留姓氏「黃」，復刊登告訴人臉
    書暱稱「HuangChiShiun」（即黃祺薰之中文名字英文譯名
    ）；及有於109年1月10日20時59分許，以其臉書帳號暱稱：
    「張朝閔」之帳戶（下稱B帳戶），公開刊登上開相同之不
    起訴處分書照片，並在其友人林家玄於上開貼文下方留言：
    「…這該不會是我看過的那位小姐嗎？」時，刊登：「應該
    是唷。…（略），無理取鬧程度真的破表表表」、「不曉得
    他是誰的表姊但我會認真想想會不會是我當初記錯了結果他
    真的姓婊...」等內容，嗣於告訴人以其「HuangChiShiun」
    之臉書帳戶於下方駁斥時，同時使用A、B帳戶，交錯與告訴
    人對話等節，惟否認有何起訴意旨所指犯行，辯稱：我雖然
    有以A帳戶刊登本案不起訴書照片且標示告訴人臉書名稱「H
    uangChiShiun」，但我只是抒發心情而已，且沒有張貼她的
    大頭照，也沒有提供連結，告訴人提供之照片並非原始貼文
    ；另我在B帳戶貼文下面雖然有回覆我朋友的留言，但我不
    是針對告訴人，我隨便回的，且貼文並沒有指出可以識別告
    訴人的特徵，無法證明就是在說告訴人等語（本院卷第49-6
    9、115-121頁）。
五、經查：
（一）上開被告所坦認部分，即A、B帳戶均係其所使用，其並有
      公開張貼如前開四、所示之內容等節，核與告訴人於警詢
      、偵查中之證述、證人陳麒元於偵查、本院審理時之證述
      均大致相符（偵卷第21-23、45-47、117-119頁、偵續卷
      第119-124、155-159頁、本院卷第91-99頁），並有被告
      以暱稱「MingMing」(A帳戶)於臉書頁面留言影像擷取翻
      拍畫面（偵卷第59-79頁、偵續卷第33、37-73、135-137
      頁、本院卷第67頁）、被告以暱稱「張朝閔」(B帳戶)於
      臉書頁面留言影像擷取翻拍畫面（偵卷第25-27頁、偵續
      卷第37-39、75-79、179、201頁、本院卷第69頁）等件在
      卷可參，上開事實，先可認定。
（二）關於被告以A帳戶前開109年1月3日所為之貼文被訴違反個
      人資料保護法部分：
　 1、被告除本案不起訴處分書照片外，亦有在上開不起訴處分
      書照片旁，另刊登包含告訴人之臉書個人大頭照及告訴人
      臉書帳號「HuangChiShiun」之連結（即@HuangChiShiun
      ），而均屬告訴人之個人資料等情：
  　①被告雖否認此部分貼文尚有包含告訴人之臉書大頭照片及
      連結，惟此經告訴人於偵查中證述明確，並有告訴人提出
      之被告以A帳戶於臉書頁面留言影像擷取翻拍畫面（偵卷
      第59-79頁、偵續卷第33、37-73、135-137頁、本院卷第6
      7頁），甚且有手機螢幕截圖時間（顯示2020/1/311：51
      ：28，被告上開臉書貼文顯示8小時，偵卷第167-169頁）
      等資料佐證。且證人陳麒元於偵查中及本院審理時亦證稱
      ：我有加告訴人好友，被告標註告訴人我在滑手機的時候
      有看到，我就點過去看就看到這篇（包含告訴人臉書大頭
      照），才知道本案不起訴書照片與告訴人有關，因為是所
      有人都看的到，我就截圖下來，我手機都有留存，我就私
      下問告訴人，卷內對話紀錄（偵續卷第141-143頁）就是
      我跟告訴人之對話紀錄，對話紀錄內我跟告訴人說我覺得
      你們事情很亂，就是被告跟告訴人的臉書我都有看過了，
      覺得他們之間問題複雜，我應該是1月7日截圖，截圖上面
      1月3日2時59分是被告發文的時間，我不是被告發文當下
      就看到等語（偵續卷第155-159頁、本院卷第91-99頁），
      復經本院當庭勘驗證人陳麒元提出之手機，其手機上臉書
      通訊軟體Messenger內，確有如上開所示之紀錄等情，並
      有本院勘驗筆錄可參（本院卷第93頁），另比對告訴人提
      出截圖畫面與證人陳麒元截圖之畫面，以告訴人截圖時間
      回推所示被告貼文時間（8小時）亦核與證人陳麒元截圖
      顯示被告貼文時間大致相符。凡此，均足見被告除張貼本
      案不起訴書照片外，並有張貼包含告訴人之臉書個人大頭
      照及標註告訴人臉書帳號等節。
　　②至被告雖提出並無告訴人大頭照之貼文頁面截圖（本院卷
      第65-69頁），然上開貼文並無顯示貼文時間，已有可疑
      ，況臉書貼文尚可事後編輯更改，是被告提出之上開資料
      ，實無從認定係其原始之貼文，自無可採。又被告雖另辯
      稱證人陳麒元並非其臉書好友，就算被告有標註告訴人，
      也是告訴人收到通知，證人陳麒元不會收到通知，更不可
      能在第一時間截圖傳給告訴人，證人陳麒元有看到標註也
      應該是看到告訴人臉書版面，而非被告版面，卷內也無告
      訴人提出從她個人臉書頁面截圖的網頁畫面，因認證人陳
      麒元證述不可採信；又臉書經其排版後不會產生如同告訴
      人提出之排版畫面不合，可見告訴人提出含有告訴人臉書
      大頭照之貼文照面係變照云云（本院卷第118-120頁）。
      然證人陳麒元既係告訴人臉書之好友，除非告訴人有限制
      分享對象，告訴人經標註確會顯示在其臉書好友證人陳麒
      元之臉書頁面，應係使用臉書者均知悉事項；另因應現今
      拍攝趨勢所需，各式編輯排版軟體取得、操作容易，且功
      能強大，就截圖頁面裁切、整合排版並非困難，自無因被
      告提出不同排版畫面，即遽認前開告訴人或證人陳麒元之
      截圖資料係變造而來，從而，被告上開辯解，並不足採。
　　③而按個人資料保護法所指「個人資料」，係指自然人之姓
      名、出生年月日、國民身分證統一編號、護照號碼、特徵
      、指紋、婚姻、家庭、教育、職業、病歷、醫療、基因、
      性生活、健康檢查、犯罪前科、聯絡方式、財務情況、社
      會活動及其他得以直接或間接方式識別該個人之資料，個
      人資料保護法第2條第1款定有明文。被告張貼包含本案不
      起訴書照片及含有告訴人臉書大頭照、帳號之頁面擷圖並
      標註告訴人等情，業經認定如前。因含有告訴人臉部特徵
      之照片，且有標註臉書帳號，已足以辨識、特定告訴人及
      告訴人係提出該次告訴之人，則上開資料應屬個人資料保
      護法所指「個人資料」。
　 2、又維護人性尊嚴與尊重人格自由發展，乃自由民主憲政秩
      序之核心價值。隱私權雖非憲法明文列舉之權利，惟基於
      人性尊嚴與個人主體性之維護及人格發展之完整，並為保
      障個人生活私密領域免於他人侵擾及個人資料之自主控制
      ，隱私權乃為不可或缺之基本權利，而受憲法第22條所保
      障（司法院釋字第585號解釋參照）。其中就個人自主控
      制個人資料之資訊隱私權而言，乃保障人民決定是否揭露
      其個人資料、及在何種範圍內、於何時、以何種方式、向
      何人揭露之決定權，並保障人民對其個人資料之使用有知
      悉與控制權及資料記載錯誤之更正權（司法院釋字第603
      號解釋參照）。又非公務機關對於有關病歷、醫療、基因
      、性生活、健康檢查及犯罪前科等特種個人資料，除非有
      法定之例外情形，原則上不得任意蒐集、處理或利用。至
      對於其他除上開特種個人資料以外之一般個人資料，倘有
      法定例如「（一般）個人資料取自於一般可得之來源」之
      情形者，得加以蒐集或處理；於其蒐集之特定目的必要範
      圍內，亦得加以利用，除非符合法律所定，始得為蒐集特
      定目的外之利用，個人資料保護法第19條、第20條分別規
      定甚明。本案被告張貼之本案不起訴書雖因被告係當事人
      而取得，又連結之告訴人之臉書大頭照、暱稱固屬告訴人
      公開之資料，但就該個人資料之揭露方式、範圍、對象，
      仍保有自主控制資料之資訊隱私權，並非被告蒐集後，即
      得任意利用。被告未經告訴人同意，且未於蒐集之特定目
      的必要範圍內，利用告訴人該個人資料，復難認有何個人
      資料保護法第20條第1項但書所定之其他例外情形，應已
      違反個人資料保護法第20條第1項規定。
　 3、然被告上開行為，難認有公訴意旨所指意圖損害他人之利
      益：
　  ①按意圖為自己或第三人不法之利益或損害他人之利益，而
      違反個人資料保護法第6 條第1 項、第15條、第16條、第
      19條、第20條第1 項規定，或中央目的事業主管機關依第
      21條限制國際傳輸之命令或處分，足生損害於他人者，處
      5年以下有期徒刑，得併科新臺幣1 百萬元以下罰金，個
      人資料保護法第41條定有明文。又該條所稱「意圖為自己
      或第三人不法之利益」，應限於財產上之利益；至所稱「
      損害他人之利益」，則不限於財產上之利益（最高法院10
      9年度台上大字第1869號刑事裁定參照）。可見單純違反
      第20條第1項，並非當然構成個人資料法第41條，仍需行
      為人有「意圖為自己或第三人不法之利益」或「損害他人
      之利益」而足生損害於他人等節，而就本案而言，尚難認
      被告有為財產上不法利益之意圖，是本案即應審究其是否
      有「損害他人之利益」之意圖。
　　②關於「意圖損害他人之利益」之不法內涵，首就意圖犯之
      規定，主要是行為人對客觀構成要件須具有主觀故意之外
      ，更要求行為人具有特定之內在意向，為構成要件成立之
      要件，如無此意圖之存在，則意圖犯無法成立。意即意圖
      犯之意圖對於構成要件成立與否，具有決定構成要件該當
      與否之作用，藉此限縮處罰之範圍，避免刑罰過度擴張。
      一般而言，可區分成二種型態。其中一類之意圖，其內心
      意向並非針對法所規定之法益侵害本身，而係針對法益侵
      犯以外，行為人具有特別可責性及危險性之動機。此部分
      通常對於意圖之實現另加規定（如刑法之偽造貨幣罪、偽
      造有價證券罪，偽造所侵害之法益為貨幣、有價證券之純
      正性，其意圖之內涵為行使，已超出該客觀構成要件所保
      護之法益範圍，而限縮其處罰範圍，排除意圖行使之外其
      他偽造貨幣、有價證券之可罰性，如教學、娛樂等用途）
      。另一類之意圖，其內心意向則涉及法所規定之法益侵害
      本身，其意圖內容多未再以入罪化（如大多數之財產犯罪
      ，此種意向非但針對財產之侵害，且係對於財產本身之意
      向）。則現行第41條（104 年12月30日修正公布，105 年
      3 月15日施行）既將舊法第41條第1項單純違反個人資料
      保護法部分，加以除罪化，並增列意圖損害他人之利益之
      要件，其目的應係認為單純違反個人資料保護法部分，並
      無刑罰之必要。必須違反個人資料保護法之主觀不法或可
      非難性程度重大，方有施加刑罰之必要，避免刑罰過度擴
      張。蓋行為人「違反第6條第1項、第15條、第16條、第19
      條、第20條第1項規定，或中央目的事業主管機關依第21
      條限制國際傳輸之命令或處分，足生損害於他人者」（即
      舊法第41條第1項）時，因足生損害於他人，已造成對個
      人資訊隱私權或個人資訊自決權之損害。且行為人對於故
      意違反個人資料保護法規定或命令、處分，造成對個人資
      訊隱私權或個人資訊自決權之損害，不僅主觀上有所認知
      ，且其動機及目的，亦與基於損害個人資訊隱私權或個人
      資訊自決權之意思相關。則在此情形下，單純意圖損害他
      人之個人資訊隱私權或個人資訊自決權利益，而「違反第
      6條第1項、第15條、第16條、第19條、第20條第1項規定
      ，或中央目的事業主管機關依第21條限制國際傳輸之命令
      或處分，足生損害於他人者」時，相較於舊法第41條第1
      項，實質上並無不同，動機及目的並未提昇到具有特別主
      觀惡性、可非難性及危險性之程度，實無必要將原已除罪
      化之舊法第41條第1項規定，透過意圖犯之規定，再加以
      入罪化，並將舊法第41條第1項之法定刑，由2年以下有期
      徒徒提高到5年以下有期徒刑。基此，應認當行為人以侵
      害個人資料作為侵害其他利益之手段時，不再僅單純侵害
      個人資訊隱私權或個人資訊自決權，亦須對於其他法律所
      保護之利益，例如財產、名譽、自由、身體、生命等利益
      帶來重要影響，使侵害個人資訊隱私權或個人資訊自決權
      之情形，提昇到具有主觀不法或可非難性之程度，方有入
      罪化之必要。即意圖損害他人之利益，其利益應不包含個
      人資訊隱私權或個人資訊自決權本身。
　  ③查公訴意旨雖指被告行為有意圖損害他人之利益，惟並未
      說明被告有何損害他人（何種）利益之意圖，已非有據；
      且觀之被告此部分臉書貼文，被告在貼文中，雖張貼本案
      不起訴書照片及告訴人之臉書大頭照截圖、標註告訴人臉
      書帳號，然依其書寫「黃小姐睜大你的眼睛」、「官司結
      果別再瞎掰了」、「真的老天有眼 到處跟人打官司」、
      「夜路走多了 總會遇到鬼」等文字，可見其因遭告訴人
      提告，嗣經檢察官對其為不起訴處分後，認告訴人恣意提
      告，在不認同或不滿之情形下為相關貼文，衡其目的係希
      望告訴人節制行為，且審之內容尚無粗鄙不堪之文字，尚
      難認其有意侮辱告訴人，實無有損害告訴人名譽，或有何
      侵害告訴人其他利益之意圖；參以被告確有遭告訴人提告
      多筆案件，雖有經起訴者，亦有除本案不起訴書外，經不
      起訴處分等情，有卷附臺灣臺中地方檢察署檢察官109年
      度偵續字第161、162號、109年度偵字第29351號起訴書（
      偵續卷第215-222頁）、臺灣臺中地方檢察署檢察官110年
      度偵字第13622號不起訴處分書（偵續卷第223-228頁）、
      臺灣臺中地方檢察署檢察官110年度偵字第13622號起訴書
      （偵續卷第229-233頁）等件在卷可參，則被告主觀上認
      告訴人有恣意提告之情，辯稱因此不滿而僅抒發情緒，即
      難認全屬無據，況其貼文文字尚難認有侮辱告訴人之情或
      有何侵害告訴人其他利益等節，亦如前述，是本案被告雖
      違反個人資料保護法第20條第1項規定，然揆諸前開說明
      ，並無證據證明被告有損害告訴人個人資訊隱私權或個人
      資訊自決權以外其他利益之主觀意圖，自無遽可以同法第
      41條相繩。
（三）關於被告以B帳戶於前開109年1月10日所為之貼文及留言
      被訴公然侮辱之部分：
　 1、按刑法之妨害名譽罪，以侮辱或誹謗除自己以外之特定自
      然人或法人為必要，必須以一般方法可以將妨害名譽之對
      象與特定人格加以連繫，否則侮辱或誹謗之對象即未特定
      ，即與公然侮辱之構成要件有間。依公訴意旨此部分所載
      ，被告以B帳戶張貼本案不起訴書照片，並於其友人林家
      玄於上開貼文下方留言：「…這該不會是我看過的那位小
      姐嗎？」時，刊登：「應該是唷。…（略），無理取鬧程
      度真的破表表表」、「不曉得他是誰的表姊但我會認真想
      想會不會是我當初記錯了結果他真的姓婊...」等語（而
      有侮辱告訴人）時，以本案不起訴書照片僅顯示告訴人姓
      氏「黃」外，其他資料均已經遮隱，且留言內容均未具體
      提及指稱對象等節，可見第三人實無從以上開貼文及留言
      即特定該對象乃為告訴人，況依被告熟識之友人亦係以不
      確定語氣詢問「是我看過的那位小姐嗎?」，亦可見縱係
      與被告熟識之友人，尚無可僅以本案不起訴書照片，甚或
      留言，即認知其等指涉對象係告訴人，是上開言論既無法
      特定對象，徵諸首揭說明，已與公然侮辱之構成要件有間
      。
　 2、公訴意旨雖以被告於告訴人以其臉書帳戶於下方留言駁斥
      時，被告有使用A、B帳戶留言，使第三人可知悉被告貼文
      及留言內容係辱罵告訴人云云，惟以被告於公訴意旨所指
      被告張貼之貼文及辱罵留言「時」，既已刻意遮蔽本案不
      起訴書之告訴人資料，且無從以留言特定對象以觀，自無
      可以嗣後因告訴人自行在貼文下方留言駁斥，而與被告互
      有爭執，即推論被告在為上開貼文及留言「時」，確有公
      然侮辱告訴人之情。
六、綜上所述，本案公訴人所舉前開證據資料，既無足使本院形
    成無庸置疑之確信心證，則被告之犯行尚屬不能證明，揆諸
    首揭說明，自應為被告無罪之諭知。
據上論斷，應依刑事訴訟法第301 條第1 項，判決如主文。
本案經檢察官廖聖民提起公訴，檢察官陳怡廷到庭執行職務。　
中　　華　　民　　國　　111 　年　　5 　　月　　3 　　日
                  刑事第十庭審判長  法  官  陳玉聰
                                    法  官  林怡姿
                                    法  官  吳珈禎
以上正本證明與原本無異。
如不服本判決應於收受判決後20日內向本院提出上訴書狀，並應
敘述具體理由；其未敘述上訴理由者，應於上訴期間屆滿後20日
內向本院補提理由書（均須按他造當事人之人數附繕本）「切勿
逕送上級法院」。
告訴人或被害人如不服判決，應備理由具狀向檢察官請求上訴，
上訴期間之計算，以檢察官收受判決正本之日起算。
                                    書記官  廖明瑜
中　　華　　民　　國　　111 　年　　5 　　月　　3 　　日